臺灣臺北地方法院民事判決　　　　　　　96年度訴字第2348號
原　　　告　乙○○
　　　　　　　　　　　　研究室
被　　　告　甲○○
訴訟代理人　顧立雄律師
　　　　　　陳鵬光律師
　　　　　　白友桂律師
上列當事人間侵權行為損害賠償事件，本院於民國96年9月13日
言詞辯論終結，判決如下：
    主      文
原告之訴駁回。
訴訟費用由原告負擔。
    事實及理由
一、原告主張：被告係中華民國現任總統，於民國96年2月26日
    參加「二二八事件60週年國際學術研討會」，公開蓄意誣指
    伊祖父即中華民國前任總統蔣中正係「二二八事件元兇，殆
    無疑義」，被告身為國家元首，其言行動見觀瞻，影響社會
    大眾至鉅，卻在擁有最大行政權利且對於「二二八事件」始
    末之相關史料有充分掌握之下，仍斷章取義，公然、惡意妄
    下斷論散佈於眾，詆毀伊祖父蔣中正之名譽，並見諸國內各
    大電視、平面媒體報導，為維護先祖父蔣中正名譽及後人對
    故人景仰思慕之情，爰依侵權行為法律關係，請求被告賠償
    精神慰撫金並回復名譽。併聲明：被告應給付原告新臺幣（
    下同）1元。並應於中國時報、聯合報、自由時報全國版頭
    版以二分之一版面刊登對原告之道歉啟事1天，道歉內容應
    為：「道歉啟事：本人甲○○於民國96年2月26日參加二二
    八事件陸拾週年國際學術研討會時，公開指摘前中華民國總
    統蔣中正係二二八事件之元兇，此一未經證明為真之不實陳
    述，嚴重傷害蔣中正先生在歷史上之聲譽及其遺族之名譽，
    特此登報道歉。聲明人甲○○」。
二、被告則以：伊於上開時間參加「二二八事件60週年國際學術
    研討會」指稱前總統蔣中正與二二八事件高度相關，與原告
    無涉，原告主張伊之言論同時造成原告名譽受損構成侵權行
    為，顯無理由，況二二八事件前因後果，任何人在觀看歷史
    文件檔案時本會有不同解讀，伊於審閱相關文獻資料後，認
    原告祖父身為國家元首，竟坐視慘劇發生，其責任不可謂不
    大，依據「二二八事件紀念基金會」發表之「二二八事件責
    任歸屬研究報告」指稱該報告已明確指出原告祖父為「二二
    八事件元兇」，應就此事件負起最大責任，該言論乃對可受
    公評之事為適當的評論而阻卻違法，法律本賦予最高程度之
    容許空間，既不構成刑事誹謗死者罪，更難令負民事侵權行
    為責任等語置辯。併聲明：如主文第1項所示。
三、兩造不爭執之事實：
  (一)原告係中華民國前任總統蔣中正（蔣介石）先生之孫。
  (二)被告於96年2月26日參加「228事件60週年國際學術研討會」
    中，指稱：「…雖然直到今天，仍有許多人對蔣介石前總統
    抱持著一份特殊的感情，但依據相關的史料及政府檔案，確
    認蔣介石為『二二八事件』的元兇，殆無疑義」等語。
四、本件爭點如下：
  (一)被告發表上述言論，侵害原告何種權利或利益？
  (二)被告行為是否構成侵權行為？
  (三)原告請求回復名譽方式，是否適當？
五、本院之判斷：
  (一)就爭點一部份：
  1.關於已死之人，其名譽得否作為保護之客體，如予保護其性
    質如何？按人之權利能力，始於出生，終於死亡；繼承，因
    被繼承人死亡而開始，民法第6條、第1147條分別定有明文
    。從而，人於死亡時即喪失作為權利義務之主體，包括名譽
    權在內之人格權與人身攸關，原則上具有專屬性，縱經承認
    或已起訴，仍不得讓與或繼承（民法第195條第2項參照），
    故包括身體、健康、名譽、自由、信用、隱私、貞操等權利
    在內的人格權應於死亡時消滅。原告雖援引刑法第312條第1
    項、第2項規定：「對於已死之人公然侮辱者，處拘役或三
    百元以下罰金。對於已死之人犯誹謗罪者，處一年以下有期
    徒刑、拘役或一千元以下罰金」，作為侵害死者名譽構成民
    事侵權行為之依據云云，惟就該條所保護之法益，學說論述
    不一，有保護死者名譽說，謂人雖死亡，其名譽仍應受保護
    ，與生人並無有異者。有保護遺族名譽說，謂死者生前死後
    之名譽，均關係死者家屬之榮辱，是如對之有所侮辱或誹謗
    者，實與之息息相關，而無異於其個人之名譽。有不受保護
    說，謂人既已死亡，其人格即屬不存，自不得再作為妨害名
    譽罪之客體。參酌刑法第312條立法理由謂：「查第二次修
    正案理由謂本條原案無，本案增入。查前法律館草案第340
    條第2項，設有保護死者之條文，後經刪去，但未具理由，
    考外國立法例，多有類似之規定，所以保護死者後人之孝思
    也。我國風俗，對於死者，其尊重心過乎外國，故不可不立
    此條，以勵良俗而便援用。又本條第2項，以明知虛偽之事
    為限，其保護之範圍，不如對生人之廣，蓋妨礙死者之名譽
    ，實為間接之損害，且已死之人，蓋棺論定，社會上當然有
    所評論及記錄，其損害名譽，不若生人之甚也」，似認該條
    法益係採保護死者後人之孝思，至對死者名譽之侵害，僅為
    間接之損害，核與民事侵權行為係以不法侵害他人權利或利
    益之要件不符，亦不足援引作為民事上保護死者名譽之依憑
    。又名譽等人格權為一身專屬權，業如前述，對死者名譽的
    毀損行為並不等同對遺族等生存者名譽的毀損，乃屬當然，
    是原告主張被告上開言行侵害其及先祖父蔣介石先生之名譽
    權云云，尚無足取。
  2.又人格權係關於人的價值與尊嚴的權利，屬於憲法第22條所
    稱之其他權利，而人格尊嚴係受憲法保障的基本價值（參閱
    大法官會議釋字第400號），就歷史發展過程，首重生命、
    身體、健康、自由，再擴張及於名譽、隱私，88年4月21日
    修正公布民法第195條第1項修正為：「不法侵害他人之身體
    、健康、名譽、自由、信用、隱私、貞操或不法侵害其他人
    格法益而情節重大者，被害人雖非財產上之損害，亦得請求
    賠償相當之金額。其名譽被侵害者，並得請求回復名譽之適
    當處分」，立法理由謂：「第1項係為配合民法總則第18條
    規定而設，現行規定採列舉主義，惟人格權為抽象法律概念
    ，其內容與範圍，每隨時間、地區及社會情況之變遷而有所
    不同，立法上自不宜限制過嚴，否則受害者將無法獲得非財
    產上之損害賠償，有失情法之平。反之，如過於寬泛，則易
    啟人民好訟之風，亦非國家社會之福，現行條文第1項列舉
    規定人格權之範圍，僅為身體、健康、名譽、自由四權，揆
    諸現代法律思潮，似嫌過窄，爰斟酌我國傳統之道德觀念，
    擴張其範圍，及於信用、隱私、貞操等侵害，並增訂『不法
    侵害其他人格法益而情節重大』等文字，俾免掛漏並杜浮濫
    」，所謂其他人格法益，係指一般人格權中未經明定為特別
    人格權（人格利益）的部分，此一概括部分將隨著人格自覺
    、社會進步、侵害的增加而擴大其保護範疇，故人格權之侵
    害，不限於他人之身體、健康、名譽、自由、信用、隱私、
    貞操，以吾國風尚，對於死者向極崇敬，若對已死之人妄加
    侮辱誹謗，非獨不能起死者於地下而辯白，亦使其遺族為之
    難堪，甚有痛楚憤怨之感，故而刑法第312條特規定侮辱誹
    謗死者罪，藉以保護遺族對其先人之孝思追念，併進而激勵
    善良風俗，自應將遺族對於故人敬愛追慕之情，視同人格上
    利益加以保護，始符憲法保障人性尊嚴之本旨，是原告主張
    被告侵害其對先人景仰思慕之情（見本院卷第62頁反面），
    應屬侵害原告人格利益而情節重大，即屬有據，被告辯稱：
    上述言論並未侵害原告權利或利益云云，要無足採。
  (二)就爭點二部份：
  1.按言論自由為人民之基本權利，有個人實現自我、促進民主
    政治、實現多元意見等多重功能，維護言論自由即所以促進
    民主多元社會之正常發展，與個人名譽之可能損失，兩相權
    衡，顯然有較高之價值，國家應給予最大限度之保障。是行
    為人以善意發表言論，對於可受公評之事而為適當之評論，
    或行為人雖不能證明言論內容為真實，但所言為真實之舉證
    責任應有相當程度之減輕（證明強度不必至於客觀之真實）
    ，且不得完全加諸於行為人。倘依行為人所提證據資料，可
    認有相當理由確信其為真實，或對行為人乃出於明知不實故
    意捏造或因重大過失、輕率、疏忽而不知其真偽等不利之情
    節未善盡舉證責任者，均不得謂行為人為未盡注意義務而有
    過失。縱事後證明其言論內容與事實不符，亦不能令負侵權
    行為之損害賠償責任（最高法院93年台上字第1979號判決要
    旨參照）。又行為人就遺族對故人敬愛思慕之情之人格上利
    益加以侵害，參照民法第184條、第195條第1項及上開判例
    意旨，應以行為人出於故意或過失，以虛偽不實事項加以指
    摘，不法侵害遺族對故人敬愛追慕之人格利益，且已逾越社
    會一般觀點所能容忍之限度而情節重大為要件。
  2.查：被告前述言論，係於96年2月26日出席「二二八事件60
    週年國際學術研討會─人權與轉型正義」開幕典禮致詞所為
    ，觀諸被告致詞開宗明義：「…二二八事件紀念會特別選擇
    在今、明兩天，以『人權與轉型正義』為提，舉辦這一場國
    際學術研討會，除了介紹其他新興民主國家轉型正義的處理
    經驗外，更進一步就威權統治者害人權的罪行及法律責任等
    面向，對二二八事件進行相關的研討，這是二二八事件紀念
    基金會繼去年發表二二八事件責任歸屬研究報告，明確指出
    前國民政府主席蔣介石為二二八事件的元兇後，再一次以具
    體的行動宣示二二八事件不僅是一件歷史事件，更是一件屠
    殺事件、犯罪事件、法律事件，對於相關加害者與施暴者對
    人權所犯下的罪行，應予以法律的追訴並接受國法的制裁，
    對未來處理轉型正義的問題，提供了一個全新的思考角度」
    ，接續論及：「…在在的顯示，歷史真相的還原與法律責任
    的追究是一體之兩面，唯有釐清施暴者與加害者所扮演的角
    色與所負的責任，才有可能還原事實的真相，和還給所有受
    難者及其家屬一個歷史的公道」，並根據大溪檔案相關內容
    ，陳述：「…蔣介石於1947年3月5日曾致電陳儀：『已派步
    兵1團並派憲兵1營，限本月7日由滬啟運，勿念。』另於3月
    8 日再次電示陳儀：『…先做好臺北、基隆間交通、通訊控
    制與固守待援之準備，台南方面則守住高雄、左營。…』並
    令其每日分朝、午、夕3次報告基隆、臺北之情況。自1947
    年2 月10日至隔年6月4日止，與二二八事件有關的大溪檔案
    計99 份，都是蔣介石與陳儀等黨政軍特要員來往之函電，
    足證其對二二八事件介入之深、干預之廣，且『派兵赴台平
    亂』是蔣介石所為之決策，都已是公開的事實。此外，在二
    二八事件時擔任高雄要塞司令的彭孟緝，曾向來台考察二二
    八事件的監察委員何漢文報告：『從3月2日至13日，高雄市
    在武裝暴動中被擊斃的暴民大約在2500人以上』，彭孟緝因
    濫殺無辜在民間留下『高雄屠夫』的惡名，然而蔣介石卻在
    事件爆發後的2個多月，也就是當年5月5日拔擢彭孟緝為臺
    灣省警備司令，充分顯示蔣介石對二二八事件中的屠殺行為
    不但知之甚詳，更對此表達高度肯定與支持之意」，末始發
    表系爭指摘蔣介石前總統為二二八事件元兇之言論，此有總
    統府新聞稿及總統講祝詞全文可稽（見本院卷第47至49頁、
    第63至65頁），是被告發表上開言論，已詳述其論點及依據
    ，係參照財團法人二二八事件紀念基金會出版之「二二八事
    件責任歸屬研究報告」及大溪檔案而來，是否出於明知不實
    故意捏造或因重大過失、輕率、疏忽而不知其真偽，非無疑
    義。
  3.參閱財團法人二二八事件紀念基金會出版之「二二八事件責
    任歸屬研究報告」，該書第6章結論第2項之標題為「蔣介石
    是事件元兇，應負最大責任」，內文提到「…蔣介石對臺灣
    民情認識不清，無法接納臺灣人士的呼籲和楊亮功、劉文島
    等的建言，反而認為臺灣人民要求改革、抗議不公是意圖脫
    離中國、背叛中國的舉動，因此派兵鎮壓，造成臺灣浩劫。
    蔣介石擔任國民政府主席，是國家最高領導人，掌握黨政軍
    特大權，唯有他才能決定派兵來台，也唯有他的支持，陳儀
    等才敢默示臺灣民意，任意非為，也唯有他的默許，軍隊才
    敢任意逮捕，不經審判，槍殺無辜；且事件之後，軍政首長
    無一受到懲處，反而躍升。因此蔣介石是事件最大元凶，應
    負最大責任」等內容，有該書節本附卷為憑（見本院卷第53
    至54頁）；又該研究報告係參考與上開事件相關之數百項文
    獻、史料、政府公報與期刊報紙、未出版檔案、口述歷史、
    回憶路、專書、論文與時論等作成，為臺北地方法院檢察署
    檢察官95年度續字第481號不起訴處分書認定在案（見本院
    卷第250頁），可見該書確實參考相當資料，以其研究觀點
    指出蔣介石應係二二八事件之最大責任者。參以上開著作係
    由「二二八事件真相研究小組召集人」張炎憲以及黃秀政、
    陳儀深、陳翠蓮等人執筆，均有一定之學術專業，則該書所
    提出之觀點自有相當之參考價值與討論性，此與一般民眾各
    憑己見隨意抒發之言論，探討價值顯有不同。故被告就上開
    議題發表之言論，係有相當之依據，延續前述書籍之研究觀
    點而來，亦無過於輕率逕信他人所言之情形，其主觀上應有
    相當理由信賴該等研究結果，原告既未舉證被告徒憑一己之
    見虛偽杜撰，即難認為所陳係虛偽不實。
  4.至於原告提出大溪檔案各項電文主張蔣介石總統派兵赴台平
    息暴亂係國家元首基於情資綜合判斷之當為，且蔣介石總統
    從未下令進行所謂二二八屠殺，亦不能以蔣介石總統未批准
    陳儀之撤職查辦案即認定蔣介石為元兇，並提出大溪檔案相
    關資料佐憑（見本院卷第96至109頁、第111至112頁、第164
    至184頁），惟歷史的研究本在重建過去，根據證據及科學
    方法，從現代出發去研究人類的過去，藉以重現歷史的原貌
    ，並瞭解過去歷史的發展，將研究所得作為當代人的借鑑。
    不同學者專家根據不同資料解讀，可能產生相異研究結論，
    即令本諸相同資料，因研究角度、方法之不同，亦非全無產
    生迥異結論之虞，原告本於前揭檔卷資料主張上情，固非無
    據，亦不能執此認定被告援引之「二二八事件責任歸屬研究
    報告」所論述者即屬虛偽，猶不得空言指發表該研究報告之
    財團法人二二八事件紀念基金會立場偏頗（見本院卷第83頁
    ），率認該基金會所發表之研究報告結論係斷章取義而有扭
    曲史實之嫌，是上開資料不足作為不利被告之認定。
  5.又侵害人格權（人格利益）是否具有違法性，應斟酌整體法
    秩序之價值觀，言論自由權與名譽權之限制是否符合比例原
    則、行為人之手段與目的、行為時所處之時空環境背景等予
    以綜合評價，就行為人與被害人各項利益相互對照，依法益
    衡量加以認定，倘其衡量結果對加害人的侵害行為不足正當
    化，其侵害即具有違法性。承前所述，本院雖認遺族對於故
    人敬愛追慕之情，應視同人格上利益加以保護，惟依社會通
    常情形，咸認遺族對故人敬愛追慕之情於故人死亡當時最為
    深刻，經過時間的經過而逐漸減輕，就與先人有關之事實，
    亦因歷經時間經過而逐漸成為歷史，則對歷史事實探求真相
    或表現之自由，即應優位考量。蔣介石先生係前任國家元首
    ，且在歷史政治發展上具有重要地位，其動靜觀瞻影響人民
    福祉甚劇，而二二八事件亦為攸關人民公共利益重大之歷史
    事件，此為眾所皆知之事實，故蔣介石先生在二二八事件當
    時所為之政治判斷、決策行為是否適當，就部分人民無辜牽
    連被害之事，是否應負責任？與公眾利益當有重大密切關係
    ，並非單純屬於個人隱私之私人事務，應屬可受人民客觀評
    論之事。而為維護民主社會之言論自由，特別是前述探求歷
    史真相及表現之自由，與遺族就他人對其先人之批評言論可
    能造成人格利益之侵害相較，身為故總統蔣介石先生遺族之
    原告亦應有較高之容忍程度。則被告於二二八事件發生後之
    60年、故總統蔣介石先生過世後之32年，提出上述議題，當
    屬「可受公評之事」。縱使被告使用「元兇」一詞，稍嫌聳
    動或誇張之虞，或致令身為故總統蔣介石先生遺族的原告感
    覺憤慨、怨懟或不舒服，然其目的係為喚起民眾注意，藉此
    增加國民對於公共事務之關注程度，鑒往知來，尚未達到情
    緒性謾罵之程度，足見被告係就可受公評之事提出評論，與
    原告對先人敬仰思慕之人格利益受到侵害相較，兩相權衡，
    仍難謂被告上開言論具有違法性。
  6.從而，依現存卷證資料，原告並未舉證被告乃出於明知不實
    故意捏造或因重大過失、輕率、疏忽而不知其真偽，不法侵
    害其人格利益，揆諸前開判例說明，即不能令負侵權行為之
    損害賠償責任。
  (三)就爭點三部分：
    本件原告既未證明被告確有不法侵害其人格權（人格利益）
    之行為，則本院即毋庸就原告請求回復名譽方式是否妥適，
    予以論述，併此敘明。
六、綜上所述，原告本於侵權行為法律關係，主張其對先人敬仰
    思慕之人格利益受到侵害，請求被告給付精神慰撫金1元，
    並應於中國時報、聯合報、自由時報全國版頭版以二分之一
    版面刊登上述對原告之道歉啟事1天，為無理由，應予駁回
    。
七、本件為判決之基礎已臻明確，兩造其餘之攻擊或防禦方法及
    未經援用之證據，經本院斟酌後，認為均不足以影響本判決
    之結果，亦與本案爭點無涉，自無逐一詳予論駁之必要，併
    此敘明。
八、據上論結：原告之訴為無理由，應依民事訴訟法第78條，判
    決如主文。
中　　華　　民　　國　　96　　年　　9 　　月　　28　　日
                  民事第五庭    法　官　胡宏文
以上正本係照原本作成
如對本判決上訴，須於判決送達後20日內向本院提出上訴狀
中　　華　　民　　國　　96　　年　　9 　　月　　28　　日
                    　　　　　　書記官　曾寶生
